【裁判字號】    97,易,3606
【裁判日期】    970930
【裁判案由】    重利
【裁判全文】
臺灣臺中地方法院刑事判決      九十七年度易字第三六０六號
公  訴  人  臺灣臺中地方法院檢察署檢察官
被      告  乙○○
                    號
上列被告因重利案件，經檢察官提起公訴（九十七年度偵字第一
三四二一號），本院判決如下：
    主    文
乙○○乘他人急迫貸以金錢，而取得與原本顯不相當之重利，累
犯，處有期徒刑參月，如易科罰金，以新臺幣壹仟元折算壹日。
    事    實
一、乙○○前曾於民國九十五年一月十九日，因未經許可、轉讓
    子彈及未經許可、寄藏槍砲之主要組成零件二罪，經本院以
    九十四年度訴字第三七七九號分別判處有期徒刑八月，併科
    罰金新臺幣（下同）十萬元（得易服勞役）、有期徒刑七月
    ，併科罰金八萬元（得易服勞役），應執行有期徒刑一年二
    月，併科罰金十六萬元（得易服勞役），經上訴後，於九十
    五年五月二十五日，由臺灣高等法院臺中分院以九十五年度
    上訴字第六一七號將上開未經許可、寄藏槍砲之主要組成零
    件罪部分撤銷改判有期徒刑八月，併科罰金十萬元（得易服
    勞役），其餘部分上訴駁回，並定應行刑為有期徒刑一年二
    月，併科罰金十六萬元（得易服勞役），經上訴後，於九十
    五年十二月二十六日，由最高法院以九十五年度台上字第五
    七四八號判決上訴駁回確定，嗣復於九十六年八月六日，經
    臺灣高等法院臺中分院以九十六年度聲減字第一三七一號裁
    定減刑及定應執行刑為有期徒刑七月（得易科罰金），併科
    罰金八萬元（得易服勞役）確定，上開有期徒刑之刑期經入
    監執行，已於九十六年七月三十日執行完畢【其後接續執行
    上開併科罰金八萬元之易服勞役刑期，並於九十六年八月十
    三日繳付前開扣除易服勞役後所餘之罰金刑六萬六千元而執
    行完畢】。詎仍不知警惕，為圖謀暴利，竟基於乘他人急迫
    貸以金錢而取得與原本顯不相當重利之犯意，於九十六年十
    二月初某日，在臺中市○區○○路四五六號後方，乘已成年
    之丙○○缺款繳付其子之褓姆費及幼稚園學費而急迫需款之
    際，貸款三萬元與丙○○，計息方式為每十日為一期，每期
    利息四千元，實際上僅交付借款二萬六千元（預扣第一期利
    息四千元），且要求丙○○簽發面額六萬元之本票一張及交
    付其所有之全民健康保險卡一枚質押，以上開方式乘丙○○
    急迫而貸以金錢，並取得與原本顯不相當之重利。嗣因丙○
    ○繳付總計高達四萬二千元之重利及清償一萬五千元之本金
    後，無力繼續負擔前開重利，乃於九十七年二月十八日報警
    處理而查獲。
二、案經臺中市警察局報請臺灣臺中地方法院檢察署檢察官偵查
    起訴。
    理    由
一、按「除簡式審判程式、簡易程式及第三百七十六條第一款、
    第二款所列之罪之案件外，第一審應行合議審判。」，刑事
    訴訟法第二百八十四條之一定有明文。本件被告乙○○所犯
    係屬刑事訴訟法第三百七十六條第一款所列之罪，爰依法行
    獨任審判。又本件有關以下所引用被告以外之人於審判外之
    言詞或書面陳述，而不符合刑事訴訟法第一百五十九條之一
    至第一百五十九條之四之規定者，業經公訴人、被告於本院
    審理時明示同意作為證據，且均經本院於審理時當庭直接提
    示而為合法之調查，公訴人、被告人均未於言詞辯論終結前
    聲明異議，本院審酌前開證據作成或取得之狀況，並無非法
    或不當取證之情事，且亦無顯不可信之情況，故認為適當而
    均得以作為證據，是前開證據依刑事訴訟法第一百五十九條
    之五之規定，均具有證據能力，先予敘明
二、訊據被告固坦認伊有於上揭時、地，因丙○○急迫需款，乃
    貸款三萬元與丙○○，且丙○○有簽發本票一紙及交付其所
    有之全民健康保險卡一枚質押等情不諱，然矢口否認有何前
    揭重利犯行，辯稱：伊貸款三萬元與丙○○，雙方並未約定
    利息，且實際交付丙○○之借款數額為三萬元，丙○○簽寫
    作為質押之本票一紙之面額亦為三萬元，伊並無重利之犯行
    云云。惟查：被告確有於九十六年十二月初某日，在臺中市
    ○區○○路四五六號後方，貸款三萬元與被害人丙○○，利
    息為每十日一期，每期須繳付四千元，交付本金時預扣第一
    期利息，實際僅交付借款二萬六千元，被害人丙○○並須簽
    發面額六萬元之本票一紙及所有之全民健保卡一枚等物作為
    質押，丙○○已於九十七年一月五日清償本金一萬五千元，
    並共計繳付四萬二千元之利息等情，已據證人即被害人丙○
    ○於警詢及九十七年六月二十三日偵訊時證述綦詳，衡以被
    告於本院審理時自承與被害人丙○○係友人關係，是倘非被
    告果有重利借款之犯行，被害人丙○○自無報警處理之必要
    ，且證人丙○○於警、偵訊時，就被告重利貸款之時、地、
    金額、利息計算方式及繳付重利、本金之期數、金額均詳為
    證述明確，證人丙○○前開證述情節，足以採信；被告所辯
    ，顯係事後卸責之詞，委無可採。至被告與被害人丙○○事
    後就民事部分達成和解所書立之和解書一件（見偵卷第十二
    頁），其上第三點「其他」欄記載「雙方單純借款無收取利
    息」之部分，係代被害人丙○○出面與被告洽談和解事宜之
    鄭郁雯（為被害人丙○○之表姊），於被害人丙○○未在場
    時，應被告之要求而書寫等情，已據被告於本院審理時陳明
    ，因而上開和解書上所載「雙方單純借款無收取利息」等語
    ，既係被告於被害人丙○○未在場之際，要求非貸款契約當
    事人以外之第三人鄭郁雯，依被告之意思而書寫，自難作為
    被告未有重利放款之有利事證，本件事證明確，被告犯行洵
    堪認定。
三、核被告所為，係犯刑法第三百四十四條之重利罪。又被告前
    曾於九十五年一月十九日，因未經許可、轉讓子彈及未經許
    可、寄藏槍砲之主要組成零件二罪，經本院以九十四年度訴
    字第三七七九號分別判處有期徒刑八月，併科罰金新臺幣（
    下同）十萬元（得易服勞役）、有期徒刑七月，併科罰金八
    萬元（得易服勞役），應執行有期徒刑一年二月，併科罰金
    十六萬元（得易服勞役），經上訴後，於九十五年五月二十
    五日，由臺灣高等法院臺中分院以九十五年度上訴字第六一
    七號將上開未經許可、寄藏槍砲之主要組成零件罪部分撤銷
    改判有期徒刑八月，併科罰金十萬元（得易服勞役），其餘
    部分上訴駁回，並定應行刑為有期徒刑一年二月，併科罰金
    十六萬元（得易服勞役），經上訴後，於九十五年十二月二
    十六日，由最高法院以九十五年度台上字第五七四八號判決
    上訴駁回確定，嗣復於九十六年八月六日，經臺灣高等法院
    臺中分院以九十六年度聲減字第一三七一號裁定減刑及定應
    執行刑為有期徒刑七月（得易科罰金），併科罰金八萬元（
    得易服勞役）確定，上開有期徒刑之刑期經入監執行，已於
    九十六年七月三十日執行完畢【其後接續執行上開併科罰金
    八萬元之易服勞役刑期，並於九十六年八月十三日繳付前開
    扣除易服勞役後所餘之罰金刑六萬六千元而執行完畢】，有
    本院九十四年度訴字第三七七九號刑事判決、臺灣高等法院
    臺中分院九十五年度上訴字第六一七號刑事判決、最高法院
    九十五年度台上字第五七四八號刑事判決、臺灣臺中地方法
    院檢察署檢察官九十六年執更乙字第三五八０號執行指揮書
    影本、九十六年執更乙字第三五八０號之一執行指揮書影本
    、臺灣臺中地方法院檢察署自行收納款項統一收據、臺灣臺
    中地方法院檢察署刑案資料查註紀錄表、臺灣高等法院被告
    前案紀錄表各一份在卷可考，其於五年以內故意再犯本件有
    期徒刑以上之罪，為累犯，應依刑法第四十七條第一項之規
    定加重其刑。爰審酌被告之素行、犯罪之動機、目的係為圖
    一己之厚利、乘他人急迫而貸款並取得與原本顯不相當重利
    一次之手段、重利計息之方式、對被害人丙○○所生之損害
    及被告犯罪後之態度等一切情狀，量處如主文所示之刑，並
    諭知易科罰金之折算標準，以示懲儆。
據上論斷，應依刑事訴訟法第二百九十九條第一項前段，刑法第
三百四十四條、第四十七條第一項、第四十一條第一項前段，刑
法施行法第一條之一第一項、第二項前段，判決如主文。
本案經檢察官甲○○到庭執行職務
中    華    民    國  九十七  年    九  月    三十    日
                  刑事第十五庭  法  官  李雅俐
上正本證明與原本無異。
如不服本判決，應於收受送達後10日內向本院提出上訴書狀（應
敘述具體理由並附繕本）。
上訴書狀如未敘述理由，應於上訴期間屆滿後20日內補提理由書
於本院。
                                書記官  莊金屏
中    華    民    國  九十七  年    九  月    三十    日
附錄論罪科刑法條：
刑法第三百四十四條：
乘他人急迫、輕率或無經驗貸以金錢或其他物品，而取得與原本
顯不相當之重利者，處一年以下有期徒刑、拘役或科或併科一千
元以下罰金。


司法院資訊處製作；財團法人民間司法改革基金會備份。
